【裁判字號】    99,消債清,112
【裁判日期】    990727
【裁判案由】    聲請清算程序
【裁判全文】
臺灣高雄地方法院民事裁定           99年度消債清字第112號
聲  請  人  甲○○
上列當事人因消費者債務清理事件聲請清算，本院裁定如下：
    主  文
聲請人甲○○自中華民國九十九年七月二十七日十七時起開始清
算程序。
由司法事務官進行本件清算程序。
    理  由
一、聲請意旨略以：聲請人前因消費借貸、信用卡契約而對台新
    國際商業銀行股份有限公司（下稱台新銀行）等債權人負有
    債務，今債務總額已達新臺幣（下同）3,789,675 元。聲請
    人業於民國95年3 月間自國防部軍備局中山科學院退休，由
    該院及勞工保險給付之退休金共計3,910,995 元，經向民間
    債權人陳麗秋清償與及清償死會會錢後，僅餘70餘萬元，嗣
    後聲請人因罹患心肌梗塞病症而以該款項支應醫療費用，迄
    今僅餘55,000元。聲請人如今身罹疾病，年歲亦高，復無財
    產及收入來源，日常生活端賴子女及親友接濟，卻仍負有近
    400 萬元之債務，以年息百分之二十計，每月僅利息即達
    63,000餘元，實已非聲請人所能負擔，亦難有清償本金減輕
    債務之望，爰依法提出清算之聲請，聲請人願盡力縮衣節食
    以謀債務之清理。
二、按「為使負債務之消費者得依本條例所定程序清理其債務，
    以調整其與債權人及其他利害關係人之權利義務關係，保障
    債權人之公平受償，謀求消費者經濟生活之更生及社會經濟
    之健全發展，特制定本條例。」、「債務人不能清償債務或
    有不能清償之虞者，得依本條例所定更生或清算程序，清理
    其債務」、「債務人對於金融機構因消費借貸、自用住宅借
    款、信用卡或現金卡契約而負債務，在聲請更生或清算前，
    應提出債權人清冊，以書面向最大債權金融機構請求協商債
    務清償方案，並表明共同協商之意旨。」，消費者債務清理
    條例（下稱本條例）第1 條、第3 條、第151 條第1 項分別
    定有明文。是本條例之立法，其中心思想乃認陷於經濟上困
    境之消費者若任其於惡性循環之債務窘境中自生自滅，其終
    將衍生嚴重之社會問題，致難以維持安定之社會經濟秩序，
    故有予之分別情形依更生或清算之程序清理其債務之必要，
    藉以妥適調整其與各相關債權人等間之權利義務關係，以謀
    求消費者經濟生活之更生機會，從而健全社會經濟發展。惟
    私法上之債之關係，係以當事人間之信賴關係為基礎，為社
    會經濟組織之重要支柱。當事人於以法律行為追求自己之利
    益之際，亦應顧及對方之利益，並考量債權債務在社會上之
    作用，本於誠實及信用之原則，行使其債權及履行其債務。
    故債務人之消費者欲以上開條例為其所負義務之調整者，自
    應本於誠信原則之本旨，僅在其不能清償債務或有不能清償
    之虞而使其陷於經濟上之困境時始得准許之，以避免其藉此
    善意之立法而惡意圖謀減免債務，致使社會陷於道德之危險
    ，並因此使信用緊縮而造成社會經濟之動盪。
三、經查：
（一）依 99 年 5 月 5 日列印之財團法人金融聯合徵信中心聲
      請人綜合信用報告及債務清理條例前置協商專用債權人清
      冊（下稱聯徵中心信用報告及聯徵中心清冊）所示，聲請
      人債務總額為3,879,147 元（本院卷第141 至161 頁參照
      ），與聲請人於清算聲請狀所附債權人清冊所述之債務總
      額3,789,675 元有所差距，參以清算聲請狀係於99 年4月
      21日提出者，當以聯徵中心信用報告及聯徵中心清冊所記
      載者較符現況，為其明確，爰以該數論計。
（二）聲請人於99年初向最大債權金融機構台新銀行申請前置協
      商，經該行於同年4 月12日開具前置協商不成立通知書，
      協商不成立之理由為「1.未能接受顯足以負擔之還款方案
      。說明：客戶無業，每月由女兒協助扶養給予1萬 ，另有
      兩家外債無法納入前協，由客戶及女兒同意面談完成後給
      予協商不成立證明。」（本院卷第30頁參照），可知未能
      成立協商原因之項次雖為「未能接受顯足以負擔之還款方
      案」，惟參以說明，實應為聲請人「無法負擔任何還款條
      件」，故聲請人既已依本條例第151 條第1項 申請前置協
      商而不成立，其自得提出清算之聲請，並由本院審酌聲請
      人是否確有本條例第3 條所定「不能清償債務或有不能清
      償之虞」之聲請清算實質要件，以定准駁。
（三）聲請人主張自己於95年3 月間退休，勞工保險退休金給付
      及中山科學研究院退休金給付共計3,910,995 元，並提出
      土地銀行存摺影本為憑（本院卷第137 至139 頁參照），
      核應屬實。而此項退休金之用途，聲請人說明以「聲請人
      共向債權人陳麗秋借貸約250 萬元。當時債權人陳麗秋得
      知聲請人退休，其適需急用錢，乃要聲請人以現金提領清
      償，聲請人從其意提領約250 萬元以清償債務」、「參加
      互助會標會籌錢，共標得約70萬元，並將全數金額投入，
      未料竟未成，而該友人又避不見面，聲請人求償無門，此
      時會頭又頻頻催款，聲請人逼不得已只能清償死會會錢，
      清償方式亦係提領後，以現金清償。」（本院卷第46頁參
      照）。經核對聲請人退休金轉入之土地銀行存摺影本，聲
      請人於95年4 月10日中山科學院轉入「退休給與」
      255,700 元後，至同年月14日止即提領220,000 元；當月
      19日，勞保局匯入1,689,710 元，翌日聲請人即提領
      1,650,000 元；同月20日、21 日 及次月1 日總共提領
      40,000元；5 月8 日復有「託收轉帳」1,965,585 元匯入
      ，同日即現金提領1,797,000 元，至此該退休金已合計提
      領3,707,000 元。衡諸常理，該筆款項既係聲請人退休後
      生活之所寄，倘非必要，當不至動用，況為如此急迫之提
      領；再者，以聲請人歷來清償債務之紀錄（本院卷第80至
      110 頁參照），堪認其應無投機僥倖圖謀隱匿資產之可能
      ；末者，倘聲請人確係將該些退休金以現金提領隱匿，則
      何以聲請人、聲請人長子及長女之財產歸屬資料清單、綜
      合所得稅各類所得資料清單均未見有利息或相當價值財產
      之紀錄（本院卷第9頁 、第56至61頁參照），若謂全以現
      款形式藏匿，亦殊無道理，據此，則聲請人主張提領退休
      金係用以清償民間債權人陳麗秋及死會會款乙情，核應屬
      實。
（四）聲請人退休金於清償前揭債務後，僅餘 70 餘萬元，以聲
      請人時年 53 歲，此數顯不足以維持其退休後之生活，則
      欲其將此剩餘無幾之退休金用以清償對債權金融機構所負
      之債務，實無期待可能。其後 94 年間聲請人配偶辭世、
      聲請人罹患心肌梗塞，施行手術、追蹤治療等等，在在需
      錢（本院卷第135 頁、第111 至134 頁參照），綜而觀之
      ，聲請人主張該退休金目前僅餘55,000元（本院卷第46頁
      參照），當非飾詞，堪信為真。縱聲請人將此數全部用以
      清償，債務仍有3,824,147 元，杯水車薪。其次，聲請人
      長女現年33歲，雖未婚亦未有子女，而所得不豐，財產總
      值為841,873 元；長子32歲，96年尚有389,043 元之所得
      ，惟97年即無所得資料，財產總值694,629 元，已婚，育
      有二未成年之子（本院卷第56至61頁、第54至55頁、第29
      頁參照），足認聲請人長子及長女經濟能力有限，勉能扶
      養聲請人，此外即力有未逮，是聲請人主張每月生活開銷
      由子女接濟，自己僅須9,410 元即可維生（本院卷第42至
      43頁參照），此外別無餘款可用以清償債務，堪認屬實。
      至若，聲請人為要保人之二張保單，縱然解約，保單價值
      亦甚低微（本院卷第43頁、第70至77頁參照），就聲請人
      清償債務之能力，實無影響，併此敘明。
（五）綜上所述，聲請人所有之現金與若解除保單可得之價值準
      備金約為172,950 元，縱全數用以清償債務，仍有370 餘
      萬元之債務未能受償，目前聲請人已近60歲，雖未屆法定
      退休年齡，為身罹疾病，實難以另行覓職謀生，端賴子女
      扶養以維持日常必要生活，此外即別無餘款可用以清償債
      務，倘不准予清算，實難想像聲請人債務有清償完竣之可
      能，堪認聲請人已符合本條例第3 條所定「不能清償債務
      」之聲請清算實質要件。
四、據上論結，本件復查無聲請人有本條例第 6 條第 3 項、第
     8 條或第 82 條第 2 項所定應駁回清算聲請之事由存在，
    是聲請人清算之聲請，應予准許。
五、依消費者債務清理條例第 11 條第 1 項、第 83 條第 1 項
    、第 16 條第 1 項，裁定如主文。
中    華    民    國    99    年    7     月    27    日
              民事第四庭    法      官  陳樹村
正本係照原本作成。
本裁定不得抗告。
本裁定已於99年7月27日下午5時公告。
中    華    民    國    99    年    7     月    27    日
                            書  記  官  葉姿敏

司法院資訊處製作；財團法人民間司法改革基金會備份。
